【裁判字號】    89,簡上,139
【裁判日期】    891020
【裁判案由】    遷讓房屋
【裁判全文】
臺灣臺南地方法院民事判決  八十九年度簡上字一三九號
    上  訴  人  戊○○
                              .
    訴訟代理人  郭俊廷律師
    上  訴  人  丁○○○      .
                              .
                乙○○○      .
                              .
    被上訴人    甲○○○○○  .
    法定代理人  丙○○        .
    訴訟代理人  石本婁律師
右當事人間請求遷讓房屋事件，上訴人對於中華民國八十九年五月三十日臺灣臺南地
方法院臺南簡易庭八十九年度南簡字第二０五號第一審判決提起上訴，本院判決如左
：
    主      文
上訴駁回。
第二審訴訟費用由上訴人負擔。
    事      實
甲、上訴人方面：
壹、聲明：
一、原判決廢棄。
二、駁回被上訴人在第一審簡易之訴及假執行之聲請。
貳、陳述：除宣示判決筆錄理由要領第一項所記載相同者予以引用外，補充陳述如后
    ：
一、上訴人戊○○部分：
（一）查原判決固以被上訴人所主張之租約已屆期為依據，但上訴人曾主張承租系爭
      租店面已數十年並曾樂捐廟內捐款，尤期上訴人曾花費必要之護修營繕費新台
      幣（下同）一百萬元及權利金五十萬元，共一百五十萬元，上訴人在此主張被
      上訴人應同時履行抗辯，並請補助上訴人搬遷費三十萬元。
（二）若認上訴人必須遷讓，請斟酌上訴人在原審所提出之一家有二口即妻、兒均為
      重度殘障，上訴人須自本辯論終結日起五個月時間準備另租他地營業維生，請
      斟酌定履行期間能在農曆過年後，即九十年三月一日以後遷讓，庶免營生困難
      而陷絕境。
二、上訴人丁○○○部分：
（一）系爭房屋係六十九年間落成，當初都是社會善心人士認捐鋼筋、水泥、磚石而
      落成。系爭房屋是做生意的好地點，上訴人丁○○○在七十八年九月以七十二
      萬五千元向訴外人林吉祥讓渡承租權利，見證人是被上訴人執事委員吳鳳舞及
      黃文華。
（二）八十八年三月市政府開闢Ｃ－１９計劃道路因為市政府有撥發補償費給被上訴
      人，而一切修補費用由承租戶即上訴人丁○○○負擔，上訴人共花費十一萬餘
      元來整修水電、粉刷泥牆，被上訴人自應賠償上開款項合計八十三萬五千元。
三、上訴人乙○○○部分：
（一）上訴人乙○○○現年已七十六歲，與兒子相依為命，至今以系爭房屋居住大約
      有三十幾年歲月，民國五十七年時，被上訴人為了重建系爭房屋，受到熱心信
      徒和社會善心人士踴躍樂捐下，才將現址樓房落成啟用，當時上訴人乙○○○
      也省吃儉用，也拿出六萬元來合資興建，故受到當時廟方執事委員如陳大鑼、
      郭順義和麵店姓王的老先生之允許下，才居住進現址，以小生意來營生，而上
      訴人乙○○○亦從不延遲租金。
（二）三十幾年來整修房屋都是承租人負擔，出租人從不過問，五十七年時上訴人捐
      給被上訴人六萬元，當時至今，超過現值一百萬元，曾經有人以此數目要求上
      訴人將承租權頂讓，被上訴人自應賠償上訴人乙○○○一百萬元。
參、證據：引用原審立證方法；上訴人丁○○○則聲請訊問證人吳鳳舞、黃文華。
乙、被上訴人方面：
壹、聲明：如主文第一項所示。
貳、陳述：除宣示判決筆錄理由要領第一項所記載相同者予以引用外，補充陳述如下
    ：系爭房屋收回要拆除作為被上訴人廟庭使用，因為拆路的關係，被上訴人已對
    上訴人丁○○○降低租金，被上訴人否認上訴人所支出之費用，如上訴人確有支
    付費用亦本應自行負擔，不應要求被上訴人賠償。另被上訴人在一年以前已告知
    上訴人到期不續約。
參、證據：引用原審立證方法。
    理      由
一、本件被上訴人起訴主張：上訴人戊○○、丁○○○、乙○○○分別承租被上訴人
    所有坐落台南市○○段○○段八四、八四之二號地號上如附圖所示Ａ部分面積三
    九點一○平方公尺、如附圖所示Ｂ部分面積十五點六六平方公尺、如附圖所示Ｃ
    部分面積四六點四五平方公尺等三建物（以下分別簡稱系爭Ａ、Ｂ、Ｃ建物），
    每月租金分別為新台幣（下同）一萬三千九百元、四千五百元（丁○○○部分租
    約記載月租九千三百元，嗣雙方合意縮減為四千五百元）、七千九百元，約定租
    期均至八十八年十二月三十一日止，詎上訴人於租期屆滿後，均拒不遷讓返還上
    開建物與原告，仍繼續使用租賃物迄今，則其無法律上原因占有系爭房屋，而受
    有使用系爭房屋相當租金之利益，致被上訴人受有損害，爰本於租賃物返還及不
    當得利請求權之法律關係，請求上訴人戊○○應將如附圖所示Ａ部分建物遷讓交
    還被上訴人，並自八十九年一月一日起至遷讓日止，按月給付被上訴人相當於租
    金額之不當得利一萬三千九百元；上訴人丁○○○應將如附圖所示Ｂ部分建物遷
    讓交還被上訴人，並自八十九年一月一日起至遷讓日止，按月給付被上訴人相當
    於租金額之不當得利四千五百元；上訴人乙○○○應將如附圖所示Ｃ部分建物遷
    讓返還被上訴人，並自八十九年一月一日起至遷讓日止，按月給付被上訴人相當
    於租金額之不當得利七千九百元等情。
二、上訴人戊○○則以伊係支付原承租人權利金五十萬元，原承租人放棄繼續承租，
    而得承租系爭建物，已數十年之久，並曾樂捐廟內捐款，期間曾花費必要之修繕
    費一百萬元，共一百五十萬元，爰提出同時履行抗辯，被上訴人應給付一百五十
    萬元，且應補助上訴人搬遷費三十萬元，另請求定履行期間五個月，以另租他地
    營生；上訴人丁○○○則以系爭房屋係六十九年由社會善心人士認捐鋼筋、水泥
    、磚石而落成，伊在七十八年九月以七十二萬五千元權利金，向訴外人即原承租
    人林吉祥讓渡承租權利，八十八年三月台南市政府開闢Ｃ－１９計劃道路損及上
    訴人丁○○○所承租部分，一切修補費用上訴人丁○○○共花費十一萬餘元，被
    上訴人自應賠償上開款項合計八十三萬五千元；上訴人乙○○○則以伊現年已七
    十六歲，與兒子相依為命，五十七年時，被上訴人為了重建系爭房屋，當時上訴
    人乙○○○也拿出六萬元來合資興建，三十幾年來整修房屋都是承租人負擔，五
    十七年時上訴人捐給被上訴人六萬元，當時至今，超過現值一百萬元，被上訴人
    自應賠償上訴人乙○○○一百萬元等語，資為抗辯。
三、被上訴人主張上訴人戊○○、丁○○○、乙○○○分別承租被上訴人所有坐落台
    南市○○段○○段八四、八四之二號地號上如附圖所示系爭Ａ、Ｂ、Ｃ建物，每
    月租金分別為一萬三千九百元、四千五百元（丁○○○部分租約記載月租九千三
    百元，嗣雙方合意縮減為四千五百元）、七千九百元，約定租期均至八十八年十
    二月三十一日止，以及上訴人於租期屆滿後，仍繼續使用租賃物迄今之事實，業
    據被上訴人提出租賃契約書、房屋稅繳款書、土地及建物登記簿謄本為證，且為
    上訴人所不爭，自堪信被上訴人主張上開事實為真正。
四、上訴人雖以前開情詞置辯，惟按，所謂同時履行之抗辯，乃係基於雙務契約而發
    生，倘雙方之債務，非本於同一之雙務契約而發生，縱令雙方債務在事實上有密
    切之關係，或雙方之債務雖因同一之雙務契約而發生，然其一方之給付，與他方
    之給付，並非立於互為對待給付之關係者，均不能發生同時履行之抗辯（參照最
    高法院五十九年台上字第八五０號判例）。查上訴人戊○○、丁○○○辯稱伊等
    分別支付原承租人權利金五十萬元（於原審則主張權利金為五十六萬元）、七十
    二萬五千元，原承租人放棄繼續承租，以及上訴人乙○○○辯稱伊曾於五十七年
    系爭房屋修建時捐款六萬元予被上訴人，現值一百萬元云云，縱認屬實，核屬上
    訴人戊○○、丁○○○與原承租人間別一讓渡權利契約；以及上訴人乙○○○與
    被上訴人間另一贈與契約，與本件兩造間之租賃契約，均屬不同之契約關係，揆
    諸前開判例意旨，彼此間均不能發生同時履行之抗辯，上訴人戊○○、丁○○○
    、乙○○○分別辯稱被上訴人應賠償上述權利金及捐款始得收回系爭房屋云云，
    均無可採。是故上訴人丁○○○聲請訊問證人即被上訴人執事委員吳鳳舞及黃文
    華，欲證明確於七十年間曾以七十二萬五千元讓渡前手林吉祥承租權利，本院認
    即無必要。
五、次按，當事人主張有利於己之事實者，就其事實有舉證之責任，民事訴訟法第二
    百七十七條前段定有明文。上訴人戊○○辯稱伊歷年整修系爭建物花費一百萬元
    及上訴人丁○○○辯稱八十八年間伊承租系爭Ｂ建物因道路拓寬遭部分拆除，伊
    整修水電、泥牆花費十一萬餘元云云，既為被上訴人所否認，按依前開舉證責任
    分配原則，自應由上訴人戊○○、丁○○○就所主張上開事實，善盡舉證責任。
    查，上訴人戊○○主張歷年整修花費一百萬元云云，未舉出任何證據為憑，所辯
    即不足採信。況依兩造所訂房屋租賃契約書第五條約定：「房屋一切修理費用及
    電氣自來水費概歸承租人負擔」，因之，上訴人戊○○縱曾支付修理費用，依兩
    造約定，亦應由上訴人戊○○自行負擔，不得請求被上訴人償還。另上訴人戊○○辯稱被上訴人應給付搬遷費三十萬元云云，未據說明其請求之法律依據，而兩
    造之房屋租賃契約中亦無有關搬遷費之約定，所辯即屬無據。至於上訴人丁○○○雖提出估價單、收據、客戶請款單為證，然按私文書應由舉證人證其真正，民
    事訴訟法第三百五十七條亦定有明文。上訴人丁○○○迄無法舉出製作上開估價
    單、收據、客戶請款單之人，以證明上開單據確屬真正，所辯支付整修水電、泥
    牆花費十一萬餘元云云，即無可採。再者，上訴人丁○○○所提出之單據中，關
    於招牌、帆布、斜坪、音響等項目費用，均屬其營業所需之設施及費用，難認屬
    系爭租賃物必要之修繕費用，上訴人丁○○○請求被上訴人償還云云，亦乏所據
    。至於因道路拓寬致上訴人丁○○○承租之建物面積減少，業經兩造協商將租金
    由原約定之每月九千三百元，減少為每月四千五百元，此為兩造所不爭，上訴人
    丁○○○再舉道路拓寬承租面積減少為由，要求被上訴人賠償云云，殊無可採。
六、按租賃定有期限者，其租賃關係於期限屆滿時消滅，民法第四百五十條第一項定
    有明文。又無法律上之原因而受利益，致他人受損害者，應返還其利益，民法第
    一百七十九條前段有亦定有明文。兩造之租賃契約既屬定期租賃，則租賃關係應
    於八十八年十二月三十一日期限屆滿時消滅，承租人即上訴人自應返還租賃物，
    又上訴人於租賃契約消滅後仍占有使用系爭建物，即屬無法律上之原因受有相當
    租金之利益，而致被上訴人受有損害，被上訴人自得請求上訴人分別返還相當租
    金之不當得利。從而，被上訴人本於租賃契約之法律關係，訴請上訴人戊○○、
    丁○○○、乙○○○分別將系爭Ａ、Ｂ、Ｃ部分建物遷讓交還被上訴人；並本於
    不當得利之法律關係請求上訴人戊○○應自租約屆滿翌日即八十九年一月一日起
    至遷讓日止，按月償還相當於租金額之不當得利一萬三千九百元；上訴人丁○○○應自租約屆滿日之翌日即八十九年一月一日起至遷讓日止，按月償還相當於租
    金額之不當得利四千五百元；上訴人乙○○○應自租約屆滿日之翌日即八十九年
    一月一日起至遷讓日止，按月償還相當於租金額之不當得利七千九百元，為有理
    由，應予准許。是原審判命上訴人應遷讓房屋及返還不當得利，並依職權宣告假
    執行，於法並無不合。上訴意旨指摘原判決不當，求予廢棄改判，為無理由，應
    予駁回其上訴。
七、至於上訴人請求定履行期間五個月部分，本院審酌系爭租賃契約早於八十八年十
    二月三十一日屆期，迄今已逾九個月，實已足夠上訴人另覓處所搬遷，即無再定
    履行期間之必要，併此敘明。
據上論結，本件上訴為無理由，依民事訴訟法第四百三十六條之一第三項、第四百四
十九條第一項、第七十八條、第八十五條第一項前段，判決如主文。
中      華      民      國    八十九    年      十      月     二十     日
                                  臺灣臺南地方法院民事第三庭
~B審判長法  官  沈  揚  仁
~B      法  官  許  蕙  蘭
~B      法  官  鄭  彩  鳳
右正本證明與原本無異。
不得上訴。
中      華      民      國    八十九    年      十      月     二十     日
~B法院書記官  王  冬  荷


司法院資訊處製作；財團法人民間司法改革基金會備份。
